【裁判字號】    99,消債抗,56
【裁判日期】    990429
【裁判案由】    消債聲明異議
【裁判全文】
臺灣高雄地方法院民事裁定            99年度消債抗字第56號
抗  告  人  乙○○
相  對  人  華南商業銀行股份有限公司
法定代理人  甲○○
相  對  人  安泰商業銀行股份有限公司
法定代理人  丙○○
上列當事人間因消費者債務清理條例聲明異議事件，抗告人對於
中華民國99年1 月29日本院98年度事聲字第23號第一審所為廢棄
更生方案之裁定提起抗告，本院管轄之第二審合議庭裁定如下：
    主  文
原裁定廢棄。
相對人之異議駁回。
第一、二審程序費用由相對人負擔。
    理  由
一、本件抗告意旨略以：抗告人即債務人（以下簡稱抗告人）確
    有誠意償還債務，然本院民國98年度事聲字第23號裁定（下
    稱系爭裁定）所以廢棄97年度司執消債更字第45號裁定認可
    之更生方案，其理由無非以：(一)抗告人曾於95年與相對人安
    泰商業銀行股份有限公司（下稱安泰銀行）就所欠無擔保債
    務新台幣（下同）2,697,642 元達成債務協商，約定分80期
    ，利率4%，每月繳納38,472元方式償還，抗告有依約持續繳
    納至97年3 月止，顯見95年2 月起至97年3 月止之期間抗告
    人之收入應高於每月應繳協商款38,472元，方能繼續履行協
    議等語，然上開協商金額乃安泰銀行所開立之條件，且當時
    抗告人係靠家人積蓄及向朋友借貸，始能繳納協商款項，是
    抗告人並無故隱匿財產之情。(二)抗告人確實曾在安音樂物語
    及巨琴樂器公司擔任教師，然96年11月發生車禍後，抗告人
    即無繼續在安音樂物語授課，而抗告人雖在巨琴樂器公司擔
    任教師至98年7 月，然其薪資每月僅有1,680 元，是因上開
    收入甚微，對抗告人之債務與生活無任何助益，抗告人才未
    將該收入陳報，並非故意隱匿收入，是系爭裁定誤認抗告人
    有隱匿收入之情云云，即有未洽等情，並聲明：廢棄系爭裁
    定，駁回相對人之異議。
二、抗告人聲請更生，經本院以97年8 月5 日97年度消債更字第
    307 裁定開始更生程序，相對人提出願自更生方案裁定確定
    翌日起8 年，分96期，按月分期攤還債務本金、利息及違約
    金，每月清償15,000元，還款總額為1,440,000 元，清償成
    數為62.81%之更生方案（下稱系爭更生方案），本院認系爭
    更生方案為允當可行，而於98年7 月13日以97年度司執消債
    更字第45 號裁定，予以認可。
三、按「債務人有薪資、執行業務所得或其他固定收入，法院認
    更生方案之條件公允者，得不經債權人會議可決，逕依債務
    人之聲請或依職權以裁定認可更生方案。有下列情形之一者
    ，法院不得為前項之認可：一、債務人於七年內曾依破產法
    或本條例規定受免責。二、有前條第一項各款情形之一。三
    、無擔保及無優先權債權受償總額，顯低於法院裁定開始更
    生程序時，依清算程序所得受償之總額。四、無擔保及無優
    先權債權受償總額，低於債務人聲請更生前二年間，可處分
    所得扣除自己及依法應受其扶養者所必要生活費用之數額。
    」、「有下列情形之一者，法院應不認可更生方案：一、債
    權人會議可決之更生方案對不同意或未出席之債權人不公允
    。二、更生程序違背法律規定而不能補正。三、更生方案違
    反法律強制或禁止規定，或有背於公共秩序、善良風俗。四
    、以不正當方法使更生方案可決。五、已申報無擔保及無優
    先權之債權總額逾新臺幣1,200 萬元。六、更生方案定有自
    用住宅借款特別條款，而債務人仍有喪失住宅或其基地之所
    有權或使用權之虞。七、更生方案所定自用住宅借款特別條
    款非依第54條協議成立。八、更生方案無履行可能。九、債
    務人有虛報債務、隱匿財產，或對於債權人中之1 人或數人
    允許額外利益，情節重大。」消費者債務清理條例（下稱本
    條例）第64條第1 項、第2 項及第63條第1 項定有明文。本
    條例之立法目的，乃為使負債務之消費者得依本條例所定程
    序清理其債務，以調整其與債權人及其他利害關係人之權利
    義務關係，保障債權人之公平受償，謀求消費者經濟生活之
    更生，進而健全社會經濟之發展，重在衡平債權人債務人雙
    方之利益，而非偏惠任何ㄧ方。是依照上開條文，若債務人
    所提更生方案之條件核屬公允，且無上開條例第63條第1 項
    、第64條第2 項之消極事由，法院自應裁定認可更生方案。
    末按，所謂「條件公允」應先由形式上，次由實質上，再就
    整體上考量更生方案內容對全體債權人是否公允，最末尚須
    考量更生方案之履行在債權人間是否具平等性以為判斷，合
    先敘明。經查：
  (一)相對人雖主張抗告人收入應非其所自承之24,000元，否則抗
    告人如何負擔每月之協商款款38,472元，且期間長達2 年之
    久？是抗告人顯有其他收入隱而未報等語。然抗告人上述協
    商款項如何繳納、有無親友支應、或再壓低各項必要之消費
    ，均有可能，既無事證，自不得徒憑臆測，質疑抗告人有隱
    匿財產之情，況抗告人於本院調查時，確有提借據以證明其
    於96年及97年間曾向友人借貸之證明（見本院卷第21-24 頁
    ），益徵抗告人主張其係靠家人積蓄及向朋友借貸繳納上述
    協商款項等語，應非不實。準此以觀，抗告人既然有可能藉
    由親友適度之協助，或再壓低各項生活上必要支出，故除非
    別有事證，自不得以其實際負擔已超逾收入狀況，即認有隱
    匿財產或申報不實之情。此部分相對人既無相當之舉證，僅
    空泛質疑抗告人收入來源可疑云云，並非可取。是抗告人此
    部分抗告，自有理由。
  (二)再者，系爭裁定另以抗告人有隱匿其擔任音樂教室老師之收
    入來源之情，而不認可97年度司執消債更字第45號之更生方
    案。惟查：抗告人陳稱自96年1 月起任職於大安通信行迄今
    ，每月薪資24,000元，自96年起即無擔任音樂教室之老師乙
    節，有其98年10月7 日民事陳報狀在卷可按（見本院98年度
    事聲字第23號卷第39頁）。然經本院函詢安音樂物及巨琴樂
    器公司關於抗告人授課情形及薪資，據其等函覆之資料，抗
    告人在安音樂物語擔任鋼琴授課老師至96年10月為止；另抗
    告人於96年8 月起至98年7 月止，曾在巨琴樂器公司桂楊教
    室教授長笛，每月所得約1,607 元等情，有安音樂物語及巨
    琴公司民事陳報狀附卷足稽（見本院98年度事聲字第23號卷
    第42頁、第54頁）。是依上開資料，抗告人於98年3 月本院
    司法事務官命其提出更生方案斯時，確實仍在巨琴公司擔任
    教師，然此部分之薪資每月僅有1,607 元，是此，縱此部分
    薪資亦計入抗告人得清償之金額，則抗告人每月可清償之款
    項為16,607元（150,00+1,607＝16,607），以此為計，其可
    增加清償債務之款項為154,272 元（16,607×12×8 ＝154,
    272 ），此部分增加清償之金額僅佔其總債務約6.7 ﹪，亦
    即縱加計上開薪資列入抗告人每月得清償之款項，已無法大
    幅增加抗告人之清償成數，從而，難謂抗告人未陳報此部分
    薪資之舉，已符合本條例第63條第1 項第9 項所規定「情節
    重大」。況抗告人目前確實已未在巨琴公司任職，是就實際
    情況而論，抗告人目前已無該筆收入得列入其薪資或固定收
    入。從而，系爭更生方案縱未考量抗告人該筆收入，亦無影
    響司法事務官評估抗告人每月實際收入之真正性。準此，系
    爭裁定未及審酌抗告人目前已未在巨琴公司任職，且該薪資
    每月僅有1,607 元等情，遽謂抗告人有故意隱匿該筆收入，
    且情節重大，即有未洽，故抗告人指摘系爭裁定此部分不當
    ，係屬可採。
  (三)抗告人陳報之每月現有收入，僅有固定薪資24,000元，扣除
    其維持自己生活所需必要費用支出11,309元後，僅有餘款12
    ,691 元可供運用，而抗告人自願再減省自己之生活所需，
    每月清償數額為15,000元，將收入所得全數用以清償債務，
    自難謂有何不公允。相對人空言指稱抗告人有音樂專才，且
    其收入曾達每月50,000元，一味要求抗告人提高還款額度，
    而未考量系爭更生方案是否適於履行，其主張尚屬無據。
四、綜上所述，系爭裁定審酌抗告人所提系爭更生方案為公允、
    適當、可行，雖抗告人未陳報曾任職在巨琴公司乙節，然抗
    告人目前已無在巨琴公司任職，且該筆薪資收入甚微，難謂
    符合本條例第63條第1 項9 款所規定情節重大，另查抗告人
    並無本條例第63條或第64條第2 項所定不應認可之消極事由
    存在，逕依同條例第64條第1 項裁定認可系爭更生方案，於
    法並無不合，應予維持，相對人之異議為無理由，應予駁回
    。系爭裁定未察相對人無相當舉證證明抗告人有隱匿財產之
    情，或亦未查抗告人目前確實無在巨琴公司任職等情，容有
    未洽，抗告意旨主張原裁定不當，係有理由，爰廢棄系爭裁
    定，駁回相對人之異議。
五、據上論結，本件抗告為有理由，依消費者債務清理條例第15
    條，民事訴訟法第495 條之1 第1 項、第450 條、第95條、
    第78條、第85條第1 項，裁定如主文。
中    華    民    國    99    年    4     月    29    日
           民事第一庭   審判長法  官  黃國川
                              法  官  林岳葳
                              法  官  張茹棻
上為正本係照原本作成。
本件裁定不得再抗告。
中    華    民    國    99    年    4     月    29    日
                              書記官  黃美秀

司法院資訊處製作；財團法人民間司法改革基金會備份。
